臺灣高等法院花蓮分院刑事判決　　　　　94年度上訴字第58號
上　訴　人　臺灣花蓮地方法院檢察署檢察官
上　訴　人
即　被　告　丙○○
　　　　　　　　　　（另案在臺灣花蓮監獄執行中）
指定辯護人　李文平律師
被　　　告　乙○○
　　　　　　　　　　（另案在台灣花蓮看守所執行中）
被　　　告　甲○○
被　　　告　陳家森
上列上訴人因殺人等案件，不服臺灣花蓮地方法院93年度重訴字
第2號中華民國94年2月2日第一審判決（起訴案號：臺灣花蓮地
方法院檢察署92年度偵字第2659號），提起上訴，本院判決如下
：
    主  文
上訴駁回。
    事  實
一、丙○○曾因違反家庭暴力防治法案件，經臺灣花蓮地方法院
    以90年度花簡字第300號案件判處有期徒刑6月確定，甫於91
    年8月21日執行完畢。簡志文（已於94年1月8日死亡，業經
    原審判決不受理確定）、丙○○為兄弟關係，簡志文、丙○
    ○、乙○○、宋騏任復為結拜兄弟，4人與陳家森共同租屋
    居住在花蓮縣花蓮市○○路249巷54號，因92年10月28日為
    丙○○之生日，宋騏任為幫丙○○歡度生日，乃於當日晚間
    7時許出資新台幣（下同）1500元購買酒菜，邀同簡志文、
    丙○○、乙○○、陳家森返回上址居處飲酒慶祝，迄該日晚
    間10時許，該5人復共乘計程車前往位在花蓮縣花蓮市南濱
    夜市之「阿順海產店」繼續飲酒，至該日晚間11時許，彼等
    5人結束酒局後，沿花蓮縣花蓮市○○路由東往西方向步行
    經過路邊由呂明福開設之「青脆檳榔攤」時，丙○○因與呂
    明福為舊識，遂邀簡志文、乙○○、陳家森、宋騏任等人一
    同進入該檳榔攤內，與呂明福（業經檢察官為不起訴處分）
    、在場之呂明福友人甲○○，繼續在檳榔攤內飲酒。席間丙
    ○○向眾人介紹呂明福為竹聯幫兄弟，宋騏任因酒後失態而
    脫卻上衣，誑稱其為四海幫份子，因而與丙○○發生口角爭
    執，簡志文、丙○○兄弟竟因而心生不滿，聯手以拳腳朝因
    酒醉而無力反抗之宋騏任頭、胸部連續毆擊，簡志文尚欲持
    塑膠椅子砸打宋騏任，雖為呂明福等人阻止，惟仍造成宋騏
    任身體多處擦傷、右側第6至第9肋骨外側骨折及肋間出血、
    肝臟右葉多處裂傷等傷害。丙○○難平心中不滿，進而將宋
    騏任拖至檳榔攤後方之魚池後將其推入，簡志文此時亦手執
    鐵鎚往魚池方向行走，經乙○○阻止而搶下鐵鎚交給甲○○
    後，丙○○始經甲○○勸阻而與簡志文、乙○○、陳家森、
    甲○○等人共同將宋騏任拉起，並將其置於一旁，陳家森則
    持其外套蓋在宋騏任身上。丙○○等人飲酒完畢後，甲○○
    稱要載宋騏任等一行人回去，遂向呂明福借得車牌號碼為JA
    -8965號自小客車，由陳家森、乙○○將宋騏任抬入後車廂
    後，甲○○本欲進入駕駛座駕車，惟遭丙○○硬取走鑰匙，
    表明由其來駕駛，甲○○只得坐於副駕駛座，乙○○、陳家
    森、簡志文等3人則坐在後座。丙○○將車子行駛至花蓮縣
    花蓮市○○路時本應直行，詎竟突然右轉，經車上一行人不
    解而質問，丙○○乃稱要把宋騏任帶到山上埋起來，嗣丙○
    ○將車子開至花蓮縣壽豐鄉鹽寮村欲往山區方向行駛時，該
    自小客車因馬力不足無法繼續往山區前進，丙○○便將車子
    掉頭改駛往位在海岸邊之國姓廟，嗣到達國姓廟旁之空地後
    ，丙○○即將宋騏任拖出車外，乙○○此時為免簡志文與丙
    ○○2人身在一處將導致情況失控，乃將簡志文帶至國姓廟
    內，甲○○亦隨行而去，丙○○則命陳家森與其共同持車上
    之麻布袋罩住宋騏任赤裸之上半身，嗣後陳家森心生懼意，
    不欲再理會丙○○而亦往國姓廟走時，恰與從國姓廟處走至
    丙○○處之簡志文擦身而過，簡志文並高聲要丙○○拿石頭
    打死宋騏任，嗣後簡志文、丙○○2人先共同拳打腳踢宋騏
    任一番，又均提昇犯意至殺人之犯意聯絡，且各自在宋騏任
    倒臥處附近尋找石頭，丙○○拾得一直徑約40公分之石頭，
    簡志文則拾得直徑較小之石頭後，分別朝宋騏任之左側頭部
    砸落，致宋騏任兩側顳部有多處裂傷，左側顳骨有塌陷性骨
    折，並波及附近頭骨造成多道線狀骨折，左大腦半球顳葉具
    重度腦挫傷，且具蜘蛛膜下腔出血，左小腦半球底部亦具蜘
    蛛膜下腔出血，並在現場遺留大量鮮血而當場死亡。簡志文
    、丙○○於共同殺害宋騏任後，旋即進入國姓廟內燒香祭拜
    並焚燒紙錢，丙○○並稱：解決了等語，事後丙○○開車欲
    載簡志文、乙○○、陳家森、甲○○等人返回花蓮縣花蓮市
    區時，尚將自小客車開至宋騏任陳屍處旁，並出言要大家注
    意宋騏任躺臥在該處，嗣於同年10月29日上午經民眾報案有
    屍體倒臥在上開地點，始為警循線查悉上情。
二、案經花蓮縣警察局吉安分局報告臺灣花蓮地方法院檢察署檢
    察官偵查起訴。
    理  由
壹、上訴人即被告丙○○部分（有罪部分）：
一、訊據上訴人即被告丙○○固不否認有在呂明福開設之「青脆
    檳榔攤」，與被告簡志文共同對被害人宋騏任拳打腳踢，且
    將被害人宋騏任丟進魚池，核與共同被告乙○○、陳家森、
    甲○○，及證人呂明福所證情節相符，惟被告丙○○矢口否
    認有何共同殺人之犯嫌，辯稱：伊只記得在檳榔攤發生的事
    ，以及嗣後呂明福將自小客車之鑰匙交給被告甲○○時，伊
    將鑰匙拿過來說伊要開車，但車子開過花蓮縣花蓮市○○路
    口以後的事情，伊都不清楚，但伊有印象當時車子在花蓮縣
    壽豐鄉鹽寮村那裡，開不上山，就在原路迴轉的事情，其餘
    可能是當天酒喝太多，都不記得了；又被逮捕當天有遭到刑
    求，因為被逮捕那天，伊不理警察，也不知道何事被抓，之
    後就有4、5個警察打伊；在92年11月11日、同年11月25日模
    擬時也有被打，還有被恐嚇，所以前開自白應不具任意性云
    云。被告丙○○之指定辯護人為被告辯稱：警方於92年11月
    25日進行現場模擬時，未對被告丙○○告知刑事訴訟法第95
    條所規定之權利事項，則被告丙○○於模擬過程中所為之自
    白，不得作為證據；又被告丙○○持石塊砸向被害人宋騏任
    ，只是要教訓被害人宋騏任，而無殺人犯意云云。惟查：
（一）證據能力部分
    按被告以外之人於審判外之言詞或書面陳述，除法律有規定
    者外，不得作為證據；被告以外之人於偵查中向檢察官所為
    之陳述，除顯有不可信之情況者外，得為證據；法院就被告
    本人之案件調查共同被告時，該共同被告準用有關人證之規
    定；證人、鑑定人依法應具結而未具結者，其證言或鑑定意
    見，不得作為證據，刑事訴訟法第159條第1項、第159條之1
    第2項、第287條之2、第158條之3分別定有明文。故共同被
    告在被告本人之案件中具有證人之適格，自受傳聞法則之拘
    束，且應依法使其具結，以擔保證言係據實陳述，若共同被
    告在審判外之陳述不符合其他法律之規定，或違背具結之規
    定，未令共同被告供前或供後具結，該等證言即不得作為合
    法之證據資料。經查，共同被告簡志文、乙○○、陳家森、
    甲○○於警詢中所述，係屬審判外之陳述，為傳聞證據，被
    告丙○○之指定辯護人於原審既已否認彼等4人警詢筆錄之
    證據能力，即與刑事訴訟法第159條之5第2項默示同意傳聞
    證據具有證據能力之情形不符，揆諸前開說明，該共同被告
    4人於警詢中之證言，對被告丙○○而言，均不具證據能力
    ；至於該4名共同被告於偵查中向檢察官所為之陳述，雖亦
    經被告丙○○之指定辯護人於原審否認證據能力，然其未具
    體指明該共同被告4人之陳述，有何顯不可信之情況，故除
    共同被告簡志文、乙○○於偵查中，有部分未經檢察官告以
    具結之義務及偽證之處罰後令其具結之證言與上揭規定不符
    ，不得作為證據外，其餘業經具結而在偵查中向檢察官所為
    之陳述，均具有證據能力。
（二）認定被告丙○○犯罪所憑證據部分
   (一) 被害人宋騏任於92年10月29日為人發現死亡之事實，有勘
      驗筆錄、現場圖、臺灣花蓮地方法院檢察署驗斷書、相驗
      屍體證明書各乙份，及被害人宋騏任之陳屍現場照片、相
      驗照片各數幀在卷可稽。而經法務部法醫研究所鑑定被害
      人宋騏任死因結果，鑑定人胡璟之鑑定意見略以：死者遺
      體經解剖發現顏面有多處擦傷，兩側顳部有多處裂傷，左
      側顳骨有塌陷性骨折，並波及附近頭骨造成多道線狀骨折
      ，左大腦半球顳葉具重度腦挫傷，且具蜘蛛膜下腔出血，
      左小腦半球底部亦具蜘蛛膜下腔出血；右側第6至第9肋骨
      外側具骨折和肋間出血、肝臟右葉具多處裂傷，各臟器無
      足以致命疾病，毒化學檢驗於血液、尿液、膽汁和胃內容
      物中均測得相當高濃度酒精，無其他致命藥毒物被檢測出
      來。基於上述諸點發現可推斷死者生前曾喝酒至酒醉程度
      ，而後遭攻擊，左顳部之傷應是遭鈍器攻擊所致，與現場
      發現之大石塊相較應是十分可能之凶器，請警方比對血跡
      去氧核醣核酸後再作判定，而右側肋骨骨折及肝臟裂傷應
      是遭孔武有力者以拳腳攻擊所致。死者之死亡原因為頭部
      鈍傷合併頭骨骨折及腦挫傷，死亡方式為他殺等語，此有
      該所（92）法醫所醫鑑字第1549號鑑定書乙份在卷可稽（
      相驗卷109-117頁）。鑑定人胡璟於原審進一步陳明其鑑
      定意見略以：死者的致命傷是在其左側顳骨有一處塌陷性
      骨折合併左大腦半球顳葉重度腦挫傷，顳骨就是在太陽穴
      的地方。依據死者在現場遺留的大量血跡，死者有可能是
      在現場死亡，因為腦部有一個很重要的中硬腦膜動脈，如
      果顳骨有骨折的話，很容易把這條動脈撕裂或割斷，而這
      條動脈如果斷裂的話，因為血壓比較高的關係，可能會造
      成大量出血，被害人可能是因為前開動脈斷裂導致大量的
      鮮血從其鼻孔流出來，現場才會有那麼多的血，也因為現
      場有那麼多血，所以伊判斷，被害人是在該現場才死亡的
      ，因為如果被害人之前就已經死亡了，他的心臟就已經停
      止跳動，在接受外力的重擊時，雖然也會造成出血，但只
      會有頭部的血流出來，不會像現場照片所示有那麼大量的
      血流出，被害人的左側顳骨傷勢十分嚴重，就算立刻送到
      臺大醫院也不可能救治，我們在醫學上稱之為無可挽回的
      腦部挫傷，被害人應該是在左側顳骨受到如此撞擊後，10
      分鐘之內就會死亡，至於被害人頭部的傷一定是硬物造成
      ，拳打腳踢沒有辦法造成這樣的傷勢，伊判斷可能是照片
      上之石頭造成。被害人除了頭部的傷勢，還有右側第6、7
      、8、9肋骨骨折、肝臟右葉的多處裂傷，顏面、頭部、四
      肢、軀幹多處瘀傷、擦傷、挫傷，但被害人的肝臟積血量
      只有100cc，算是少量出血，不會因此死亡。且本件被害
      人的肺部沒有積水，看不出有生前溺水的情形，或許有嗆
      水，但不會是溺死等語（原審卷三29-37頁）。綜上所述
      ，顯得確定被害人宋騏任確係在陳屍地點即花蓮縣壽豐鄉
      鹽寮村國姓廟旁空地，因頭部左側顳部遭受硬物猛力撞擊
      而在現場流出大量鮮血且立刻死亡。
   (二) 被告丙○○於92年11月11日警詢時供承：伊當時駕車往花
      蓮縣壽豐鄉東山安樂園方向行駛，因車子無法爬坡，遂轉
      駛向海邊國姓廟前，且將車子停在該處，甲○○、乙○○
      、簡志文3人先進入國姓廟內，伊則與陳家森將宋騏任拖
      出車外後，再叫陳家森幫忙將宋騏任的上半身套進原置於
      車上的飼料袋內，此時簡志文從國姓廟那裡走過來，至被
      害人身邊與伊商議要用石頭打死宋騏任，伊就與簡志文在
      命案現場附近的產業道路上撿取石頭。伊是用雙手將石頭
      往上抬高，由上往下用力向宋騏任的頭部砸下，簡志文則
      拿石頭砸宋騏任的身體，後來伊2人即走進廟內燒紙錢拜
      拜，伊嗣後開車要載大家回去時，有驅車至宋騏任處，且
      用手指著宋騏任的身體告訴大家：「你們有無看見宋騏任
      的屍體！」等語（偵查卷129-131頁）；另於92年11月25
      日警方帶往現場模擬時復供稱：伊有用腳踢及踹被害人宋
      騏任，也確實有用雙手從地上拿起石頭丟宋騏任，伊本來
      沒有要丟，但因力氣很大往下丟就砸到宋騏任的頭，而且
      還有聽到宋騏任哀嚎一聲，因為本來想砸又不想砸，卻真
      的有砸到被害人，心裡感到害怕，就走回廟裡，在走回廟
      裡的過程中，又順手在地上撿起石頭往宋騏任那邊丟，伊
      丟完後簡志文才過來拿石頭往那邊砸等語（原審卷一274
      頁）。
   (三) 共同被告甲○○證稱：被告丙○○、簡志文2人在檳榔攤
      對被害人宋騏任拳打腳踢，被告丙○○並將宋騏任丟進魚
      池內嗣經拉起後，被告丙○○就要伊向呂明福借車子，說
      要送宋騏任回去，但伊借到車子後，丙○○就把鑰匙搶走
      ，說他自己要開，但伊後來發現車子不是往回家的路開，
      後來被告丙○○將車子開往鹽寮山區，說要將宋騏任帶到
      山上埋起來，但因車子開不上山，被告丙○○就把車子停
      在海邊的國姓廟附近，被告丙○○、簡志文將宋騏任拉下
      來後，被告丙○○及陳家森將宋騏任蓋上布袋，後來伊隨
      乙○○、陳家森往廟走去，伊人在廟的門旁邊，有聽到被
      告丙○○很大聲說：「要給他死！」，後來被告丙○○、
      簡志文又聯手用手腳踢打宋騏任，隨後該2人就走往廟的
      方向撿石頭，被告丙○○拿的石頭直徑約40公分，他用雙
      手捧著走到宋騏任旁邊，側面對著伊將石頭捧高往宋騏任
      的身上丟，至於丟何部位伊看不清楚，被告簡志文也有拿
      石頭走到宋騏任旁邊，但伊不記得他是如何拿的，也因為
      他站的位置有點背對伊，所以伊沒有看清楚被告簡志文丟
      的動作，只覺得他有丟，後來被告丙○○在廟裡拿一把香
      說他做完了，被告簡志文、乙○○、陳家森3人在燒金紙
      ，之後被告丙○○就開車過去宋騏任那裡看且說：「你看
      那裡有血！」，伊能夠確認當時在宋騏任旁邊的2人何者
      是被告丙○○、何者是被告簡志文，是因為被告簡志文的
      肚子比較大、頭髮比較長，被告丙○○則是留平頭等語（
      偵查卷48-50頁；原審卷三61-75頁、99-107頁；本院94年
      10月27日審判筆錄5-6頁 ）。
   (四) 共同被告乙○○證稱：被告簡志文、丙○○在檳榔攤與宋
      騏任發生衝突後，不記得是何人向呂明福借車子，但大家
      當時的意願都是想趕快回家，然而被告丙○○將車子開到
      重慶路時，本來應該要直走，但他一下子就左轉，伊有說
      方向不對，被告丙○○就說要到鹽寮找朋友繼續喝，至於
      他有沒有說要拖宋騏任去埋，伊因為當時半睡半醒，所以
      也不記得了。被告丙○○本來要將車子開到山上，但因為
      上坡路段車子上不去，他就將車子迴轉開到國姓廟旁邊，
      伊是最後下車的，下車時看到宋騏任的上半身已經被拉出
      後車廂外懸空，伊就趕快把宋騏任扶下來，後來被告丙○
      ○要繼續打宋騏任，伊上前阻止，並把被告簡志文拉住，
      被告丙○○就說：「不要阻止，不然連你一起打！」，伊
      就把被告簡志文拉進土地公廟裡，後來伊就趴在土地公廟
      裡睡，不曉得被告簡志文有無離開土地公廟，到最後被告
      甲○○、陳家森都有過來，被告丙○○有開車過來，被告
      簡志文也是從停車的方向走過來，被告丙○○還有拿整把
      香插在香爐，且用台語說：「解決了！」，之後拿金紙去
      燒。伊等陸陸續續上車後，被告丙○○又把車子倒回原來
      停車的位置，說：「你們有無看到布袋在那裡？」，之後
      就把車子開回去等語（原審卷三46-60頁）。
   (五) 共同被告陳家森證稱：被告簡志文、丙○○在檳榔攤與宋
      騏任發生衝突後，伊與被告乙○○將宋騏任帶到後車廂，
      車子開到中途，被告丙○○說要帶宋騏任到別墅，伊也不
      懂是什麼意思，車子就開到一間廟宇附近，也就是事後發
      現屍體的地方。停車後被告丙○○將宋騏任拉出車外，利
      用麻布袋將他蓋起來，因為宋騏任的身體會滑、不好蓋，
      被告丙○○就叫伊幫忙蓋，蓋好後伊就去廟裡，被告丙○
      ○一個人留在那裡，伊有告訴被告丙○○：「給宋騏任一
      個機會也是給你一個機會」，後來在往廟行走的途中遇到
      被告簡志文，我們擦身而過，被告簡志文很大聲的叫被告
      丙○○拿石頭丟宋騏任。被告丙○○在打死者時，伊人在
      廟內，有看到被告簡志文拿石頭打死者，但不太清楚打幾
      下，當時被告丙○○是站在死者左邊靠後面，被告簡志文
      是站在死者前面的位置，伊看不太清楚。後來被告丙○○
      有到廟裡燒香及燒金等語（偵查卷63-66頁、70頁）。
   (六) 共同被告簡志文證稱略以：（檢察官問：你是否有用石頭
      打死者）有，當時死者被布袋蓋著，伊不知道丟到死者身
      體何處，伊當時用右手舉到肩膀處往下丟蓋著布袋的部位
      ，就打到死者何部位伊不清楚，當時伊站在被告丙○○右
      邊，死者在伊2人前面。（檢察官問：你是站著丟？或是
      蹲著丟？）我是站著丟，被告丙○○也是站著丟等語（偵
      查卷155-156頁）。
    綜上甲○○、乙○○、陳家森、簡志文所述，雖有若干細節
    不相一致，然就被害人宋騏任於前開國姓廟現場遭被告丙○
    ○、簡志文2人毆打及持石塊砸擊頭部之事實，均與被告丙
    ○○上開自白之內容大致相符，堪認被告丙○○前開自白內
    容應相當可信，其與被告簡志文有在上開土地公廟旁，分持
    石塊共同砸向被害人宋騏任，致被害人宋騏任左側顳骨受有
    致命之塌陷性骨折，而在現場遺留大量鮮血，立即死亡之事
    實堪以認定。
（三）被告丙○○辯解不可採之理由
     被告丙○○辯稱：伊被逮捕當天有遭到刑求，因為被逮捕
     那天，伊不理警察，也不知道何事被抓，之後就有4、5個
     警察打伊。在92年11月11日、同年11月25日模擬時也有被
     打，還有被恐嚇，所以前開自白應不具任意性。又案發當
     時酒喝太多，對於所作所為均不甚清楚云云。惟查：
   (一)被告丙○○於逮捕當日有無遭到刑求：
     經原審訊問證人王文俊、陳俊良即於92年10月29日逮捕被
     告丙○○後，在警局為其製作筆錄及值勤之員警有關當日
     之情形，證人王文俊證稱略以：當天另外一組小隊將被告
     簡志文、丙○○拘提至辦公室時，伊因為還沒有申請到拘
     票，所以沒有替被告2人上手銬，他們就在那裡亂，後來拘
     票申請回來，要對他們上手銬時，被告丙○○就反抗，還
     打到伊眼睛附近，檢察官說可以用妨害公務起訴他們，伊
     說不用了，在訊問的過程中，伊都沒有刑求或逼供，也有
     全程錄音等語（原審卷二94、95、97、98頁），證人陳俊
     良證稱略以：逮捕當日小隊長王文俊要替被告簡志文上手
     銬時，伊因為在整理資料所以不在場，但有看到小隊長的
     臉上有傷，小隊長說是要給被告丙○○上手銬時，丙○○
     反抗弄傷的，伊後來就離開警局了，直到晚上才回來，逮
     捕當天警局有記者、長官、被告陸續到案，沒有看到任何
     人對他們施以強暴脅迫等語（原審卷0000-000頁），與被
     告丙○○所辯逮捕當日遭到刑求乙事不符；況經核閱被告
     丙○○於92年10月30日凌晨1時許即為警逮捕後所製作之筆
     錄，其當時稱與簡志文拿石頭是要丟海面發洩，不知被害
     人宋騏任為何會死亡云云（警卷10-11頁），並無自白之情
     形，則自無探討被告丙○○當日所述是否具任意性之必要
     。
   (二)被告丙○○於模擬時有無遭到毆打或恐嚇：
     (1)被告丙○○於92年11月11日、同年11月25日均至案發現
       場模擬過案發狀況，其於92年11月11日模擬完現場為內
       勤檢察官訊問時，曾提及略以：伊案發當天喝醉酒，有
       些事情會忘記，刑事組的人就用手打伊的頭，但沒有受
       傷云云（偵查卷143頁反面），惟經檢察官當庭勘驗被告
       丙○○之頭部，並未發現有傷痕，此攝有照片2幀在卷可
       稽，被告丙○○即一下指稱是頭部後面被打一下，後又
       改稱是頭頂被打，此檢察官訊問歷程均經詳載於偵查卷
       內（偵查卷143頁反面、148頁），則被告丙○○客觀上
       既無遭毆打之跡證，其所述被毆之情節又前後反覆不一
       ，故其抗辯模擬現場時所作之自白係出於刑求乙節是否
       可信，即非無疑。
     (2)證人陳俊良即帶同被告丙○○至案發現場進行模擬之員
       警，於偵查中證稱：伊於92年11月11日對被告丙○○進
       行模擬時，全程都有錄音錄影，並沒有刑求之情形等語
       （偵查卷146頁反面），核與被告丙○○所述全程都有錄
       音錄影之情節相符（偵查卷152頁），而原審勘驗92年11
       月11日模擬現場時所攝之光碟片結果，並未發現有被告
       丙○○遭毆打之情形（原審卷一270頁）。另原審勘驗92
       年11月25日模擬現場時所攝之光碟片結果，亦未發現被
       告丙○○遭毆打之情形，至多可見諸如：警察訊問被告
       丙○○有無毆打被害人宋騏任，被告丙○○回稱沒有什
       麼印象時，警察不斷追問為何之前的事都記得，打人的
       部分就忘記，被告丙○○則稱應該有打被害人宋騏任；
       在國姓廟前，被告丙○○表示很多事情都沒有印象，警
       察說你都不記得了，都是我講的或是其他被告講的嗎，
       警方繼續訊問後，被告丙○○仍表示沒有印象；被告丙
       ○○表示要離開廟時，把車開到廟這裡，倒退之後就開
       了出去，警察表示每次問你都不一樣，問10次就會有10
       次的說法，而且前後矛盾等訊問之情節（原審卷一273、
       276、277頁），然此種種不斷追問的訊問方式，尚難認
       係屬強暴、脅迫或其他不正之方法，況前開所述被告丙
       ○○於92年11月25日模擬時，所供有拿石頭砸被害人宋
       騏任之情節，係同赴現場模擬之檢察官訊問被告丙○○
       時，被告丙○○自行說出，未見係經何不法手段或追問
       方式而得，自難認被告丙○○於92年11月11日、同年11
       月25日所供，有何非出於任意性可言。
     (3)被告丙○○於92年11月12日為檢察官訊問時，再次供承
       其有持大顆的石頭丟被害人宋騏任等語（偵查卷151頁）
       ，核與其前開自白內容一致，益證被告丙○○所為之自
       白確係基於任意性而非出於刑求得來無誤。
   (三) 被告丙○○辯稱其當時酒喝太多，對於所作所為均不甚清
      楚
      被告丙○○自呂明福前開檳榔攤所在位置駕車至案發地
      點，之間之距離達數10公里遠，行車過程中自需具有相當
      之注意能力，始能避免事故發生，而被告丙○○於駕駛之
      過程中，均能清楚知悉何處要轉彎、何處要直行，而順利
      抵達其原本要前往目的地即花蓮縣壽豐鄉鹽寮村山區之山
      腳下，嗣因發現所駕自小客車無法爬坡，復能臨時決定改
      變目的地至案發地點，且順利將該自小客車迴轉後駛至該
      處，其間完全未發生任何事故，足見被告丙○○於案發時
      有足夠之辨別事理能力，尚不能僅因其前有飲酒之事實，
      遽認業已影響其精神狀態。
（四）被告丙○○辯護人為被告辯解不可採之理由
      被告丙○○之指定辯護人為被告辯稱：警方於92年11月25
      日進行現場模擬時，未對被告丙○○告知刑事訴訟法第95
      條所規定之權利事項，則被告丙○○於模擬過程中所為之
      自白，不得作為證據；又被告丙○○持石塊砸向被害人宋
      騏任，只是要教訓被害人宋騏任，而無殺人犯意云云。惟
      查：
    (一)警方進行現場模擬時，未對被告丙○○告知刑事訴訟法第
      95條所規定之權利事項，有無影響證據能力
      警方於前揭時間進行現場模擬時，未對被告丙○○告知刑
      事訴訟法第95條所規定權利事項之事實，業經原審勘驗當
      時所攝之光碟片後確認無誤（原審卷一273頁），然警方
      前於92年11月11日對被告丙○○進行第一次現場模擬時，
      即對其告知過上開權利事項（偵查卷123-124頁），刑事
      訴訟法第95條之立法意旨固在保障被告人權，惟警員既已
      在前次訊問時，告知被告丙○○上開事項，其自斯時起，
      應即已知悉調查中受訊問時均得依上開事項行使權利，承
      辦員警自無庸於每次訊問被告丙○○時均告知上開事項，
      迄至案件移送法院審理時，始有因調查程序與審理程序進
      行之目的不同，而有由法官重新再為告知之必要（司法院
      87年2月27日第36期司法業務研究會研討結論參照），是
      被告丙○○縱於92年11月25日未被告知上開權利事項，猶
      不影響其於該日所為自白之證據能力。
    (二)按刑法上殺人罪與傷害致人於死罪之區別，本視加害人有
      無殺意為斷，被害人所受之傷害程度，固不能據為認定有
      無殺意之唯一標準，但加害人之下手情形及被害人之致命
      部位如何，於審究犯意方面，仍不失為重要之參考資料（
      最高法院91年台上字第3390號判決參照）。經查：
    (1)被害人宋騏任前於呂明福之檳榔攤內，因遭被告丙○○、
      簡志文2人拳打腳踢，而受有全身多處擦傷、右側第6至第
      9肋骨外側具骨折和肋間出血、肝臟右葉具多處裂傷等傷
      害，經鑑定人胡璟鑑定結果，認此些傷勢雖非致被害人宋
      騏任死亡之原因，然亦係經加害人以拳腳重擊所致（原審
      卷三30、33、34頁），被告丙○○對其下手之力道自難諉
      為不知。而其於毆擊被害人宋騏任後，復將之丟入魚池中
      ，被害人宋騏任雖被其等一行人自魚池中救起，然業已呈
      現半昏迷狀態，僅能發出微弱的哼哼聲，此業據證人呂明
      福、盧淑娟（即呂明福之太太）、共同被告乙○○等人證
      述明確（原審卷三39、40、43、44、46頁），顯見被害人
      宋騏任當時業已虛弱至極。然被告丙○○將被害人宋騏任
      帶往海邊之國姓廟旁後，明知頭部為人體之脆弱部位，頭
      部遭受任何外力之撞擊，均有可能導致被攻擊者死亡，竟
      猶在現場拾得直徑約40公分之大石塊，與同拾石塊之被告
      簡志文，分別將石塊砸向業已十分虛弱之被害人宋騏任的
      頭部，致被害人宋騏任受有兩側顳部多處裂傷，左側顳骨
      塌陷性骨折（6乘3點5公分），並波及附近頭骨造成多道
      線狀骨折，左大腦半球顳葉重度腦挫傷，且具蜘蛛膜下腔
      出血，左小腦半球底部亦具蜘蛛膜下腔出血等重大傷害，
      顯見被告丙○○、簡志文2人下手之重，實難認為被告丙
      ○○、簡志文2人所為，僅係出於教訓被害人宋騏任之傷
      害犯意。
    (2)況被告丙○○於將被害人載往前開國姓廟之途中，即提及
      要把被害人宋騏任帶到山上埋起來，於行兇完畢後，復進
      入國姓廟內告知其餘共同被告：「解決了！」，並且燒香
      祭拜、焚燒紙錢，駕車離去現場前，更不忘倒車至被害人
      宋騏任陳屍處旁，提醒大家被害人宋騏任倒臥在該處後，
      即駕車揚長而去，將被害人宋騏任棄置在現場，益證被告
      丙○○係出於殺人之犯意無訛。
（五）綜上各節所述，本件被害人宋騏任死亡之事實，確係因被
      告丙○○、簡志文2人基於殺人之主觀犯意，分持石塊砸
      向其頭部所致，被告丙○○上開辯解實乃事後卸責之詞，
      不足為採，本件事證已臻明確，被告丙○○之犯行堪以認
      定。
二、核被告丙○○所為，係犯刑法第271條第1項之殺人罪。被告
    丙○○與共同被告簡志文間，就上開犯行具有犯意之聯絡及
    行為之分擔，應論以共同正犯。被告丙○○原對被害人宋騏
    任為傷害犯行，嗣後將其傷害之犯意升級為殺人之犯意，故
    其前對被害人宋騏任所為之傷害犯行應為嗣後之殺人行為所
    吸收，不另論罪。查被告丙○○曾因違反家庭暴力防治法案
    件，經臺灣花蓮地方法院以90年度花簡字第300號案件判處
    有期徒刑六月確定，甫於91年8月21日執行完畢，此有臺灣
    高等法院被告全國前案紀錄表乙份在卷可按，其受有期徒刑
    執行完畢後，5年以內再犯本件有期徒刑以上之罪，為累犯
    ，依法加重其刑（本刑為死刑、無期徒刑部分，依法不得加
    重其刑，僅就本刑為有期徒刑部分，依法加重其刑）。原審
    審酌被告丙○○與被害人宋騏任間為結拜兄弟關係，平日亦
    同居一處，被害人宋騏任復為被告丙○○慶祝生日，感情理
    應甚篤，然被告丙○○僅因細故即與其兄簡志文聯手痛毆被
    害人宋騏任，於將之丟入魚池復救起後，亦不念舊情、罔視
    被害人宋騏任業已虛弱至極之事實，反將之載往地處偏僻之
    國姓廟旁空地，持石塊予以重擊致死，實乃罪大惡極之至，
    並於原審審理時，復就其所為多所避重就輕之詞，完全未見
    有何後悔之意等一切情狀，量處有期徒刑15年，並諭知扣案
    之石頭2顆、飼料袋1個、海尼根玻璃碎片2片、海尼根啤酒
    瓶頭1個、保特瓶空瓶1個、衣服2件、拖鞋1雙等物，均非被
    告丙○○、共同被告簡志文所有之物，不為沒收之諭知，認
    事用法均無違誤，量刑亦稱妥當，檢察官上訴指摘原判決量
    刑過輕，被告丙○○上訴否認犯罪，均無理由，應予駁回。
貳、被告陳家森、乙○○、甲○○部分（無罪部分）：
一、公訴意旨略以：被告乙○○、甲○○與陳家森，在呂明福開
    設之前揭檳榔攤前，明知被害人宋騏任業已奄奄一息，卻未
    將之送醫救治，被告乙○○與陳家森更共同將已無自救能力
    之被害人宋騏任抬入上開自小客車之後車廂，致遭被告丙○
    ○駕駛該自小客車帶至地處偏僻之國姓廟旁空地，而由被告
    丙○○、簡志文聯手以石塊將被害人宋騏任毆擊致死，因認
    被告乙○○、甲○○、陳家森均涉有刑法第293條之遺棄罪
    嫌。另被告丙○○、簡志文、乙○○、陳家森、甲○○於案
    發後，共同駕車返回花蓮市區時，因所駕上開自小客車在花
    蓮縣花蓮市○○路口爆胎，其5人乃將該車推至路邊後步行
    返家，被告陳家森嗣騎乘機車搭載被告甲○○重返上開自小
    客車放置處時，其2人竟將遺留在該車上之被害人宋騏任衣
    服2件、拖鞋1雙拾起後，丟棄在花蓮縣花蓮市○○街108巷1
    號斜對面之路旁，因認被告甲○○、陳家森另涉犯刑法第16
    5條之湮滅刑事證據罪嫌等語。
二、按犯罪事實應依證據認定之，無證據不得認定犯罪事實；又
    不能證明被告犯罪者，應諭知無罪之判決，刑事訴訟法第15
    4條第2項、第301條第1項分別定有明文。次按所謂認定犯罪
    事實之證據，係指足以認定被告確有犯罪行為之積極證據而
    言，苟未能發現相當證據，或證據不足為不利於被告事實之
    認定時，即應為有利於被告之認定，更不必有何有利之證據
    ，亦不能以推測或擬制之方法，以為裁判基礎（最高法院29
    年上字第3105號、40年台上字第86號、56年度台上字第807
    號判例參照）。而刑法第293條所規定之遺棄罪，因一般人
    均屬該罪適格之行為人，故若僅消極地離去無自救力人之無
    法自救現場，則其不法內涵顯尚未達可罰性之程度，然行為
    人若係以積極之作為，將無自救力之人移置於無人可予救助
    之場所，則對於無自救力之人之生命形成危險，故該罪規範
    之遺棄行為，解釋上應僅限於積極之移置行為，行為人若僅
    消極地離去，尚不構成該罪（見林山田所著刑法各罪論《增
    訂二版上冊》第74-75頁）。又刑法第165條所謂湮滅關係他
    人刑事被告案件之證據，必以所湮滅者非其本人犯罪之證據
    為要件，否則縱與其他共犯有關，亦難律以該項罪名。且所
    謂非其本人犯罪之證據，並不限於本人受有罪判決為必要，
    只要該證據係證明被告本人之犯罪是否成立即為已足。此觀
    於同法第167條就配偶及其他血親姻親等圖利犯人而犯該條
    之罪特設減免其刑之規定，則共犯為其本人之利益而犯時，
    並不包含在內，自可得當然之解釋（最高法院35年上字第44
    35號判例參照）。
三、訊據被告乙○○、陳家森均堅決否認有何遺棄被害人宋騏任
    之罪嫌；被告甲○○、陳家森則固不否認有將被害人宋騏任
    遺留在上開自小客車之拖鞋1雙丟棄，惟亦堅決否認有何遺
    棄被害人宋騏任、湮滅刑事證據之罪嫌。經查：
（一）檢察官起訴被告乙○○、甲○○、陳家森涉犯之刑法第29
      3條遺棄罪嫌部分：
  (一) 刑法第293條規範之內容，既僅限行為人以積極之作為，將
     無自救力之人移置於無人可予救助之場所，業如前述，則
     被告乙○○、甲○○、陳家森在呂明福開設之前開檳榔攤
     ，見被害人宋騏任因遭被告丙○○、簡志文拳打腳踢而呈
     現奄奄一息之狀態時，卻未將之送醫救治之事實，或可在
     道德上予以非難，然猶不能逕以前開法條相繩。
  (二)再被告乙○○等人雖將被害人宋騏任抬上前開自小客車後車
    廂，後遭被告丙○○載至上開地處偏僻之國姓廟附近予以殺
    害，然被告乙○○等人將被害人宋騏任抬上該自小客車後車
    廂之目的，是要盡快送被害人宋騏任返家，且該車本應由被
    告甲○○駕駛，此業經被告乙○○、甲○○陳述如前明確，
    核與證人呂明福、盧淑娟所證相符（原審卷三39、43頁），
    復為被告丙○○所是認（原審卷三108頁），被告乙○○等
    人自難於將被害人宋騏任放入後車廂時，即窺見駕車之人會
    是被告丙○○，且被告丙○○嗣後竟沒有返家，反將車子開
    往偏僻之花蓮縣壽豐鄉鹽寮地區。再被告甲○○復陳稱被告
    丙○○說出要把被害人宋騏任埋起來一語之時點，係被告丙
    ○○駕車行駛在海岸路即背離返家道路時所說（原審卷三10
    7頁），益證被告乙○○等人實難於抬放被害人宋騏任上車
    時，即知悉被告丙○○欲對被害人宋騏任再下毒手之心跡，
    自難認被告乙○○等人有何積極將無自救力之被害人宋騏任
    移置於無人可予救助場所之犯行。
  (三)被害人宋騏任於前開國姓廟旁遭被告丙○○、簡志文2人以
    石頭砸向頭部後，即已因此而左側顳骨受有塌陷性骨折合併
    左大腦半球顳葉重度腦挫傷之傷害，依據鑑定人胡璟所述，
    被害人宋騏任左側顳骨的傷勢十分嚴重，應該於受到撞擊後
    10分鐘之內就會死亡，換言之，被害人宋騏任是於頭部受到
    攻擊後立刻死亡，顯非無自救力之人甚明，故縱使被告乙○
    ○、甲○○、陳家森於事發後未立刻送被害人宋騏任前往醫
    院救治，亦因被害人宋騏任已經死亡，並非無自救力之人，
    與刑法第293條規定之構成要件不符，自難課以被告乙○○
    、甲○○遺棄罪之罪責。
（二）檢察官起訴被告甲○○、陳家森涉犯之刑法第165條湮滅
      刑事證據罪嫌部分
      被告甲○○、陳家森既經檢察官起訴涉有前開遺棄罪嫌，
      雖經原審判定其所為尚不能課以遺棄罪責，然檢察官既已
      起訴，顯見該證據係屬用以證明被告甲○○、陳家森本人
      犯罪所用之證據，且被告甲○○、陳家森並非嫻熟法律規
      定之人，其於目睹被告丙○○、簡志文之所作所為後，焉
      不會心生畏懼、擔心自己亦需負相當之刑責？益證被告甲
      ○○夥同被告陳家森丟棄被害人宋騏任衣服及拖鞋之行為
      ，係在為自己湮滅相關之證據，揆諸前揭判例意旨所示，
      自難對被告甲○○、陳家森林此部分所為，課以湮滅刑事
      證據罪責。
（三）此外，本院復查無其他積極證據足資證明被告乙○○、甲
      ○○、陳家森分別犯有上開公訴人所指之犯行，被告乙○
      ○、甲○○、陳家森林犯罪事實不能證明，原審因依前開
      法律規定，為被告乙○○、甲○○、陳家森無罪判決之諭
      知，認事用法均無違誤，檢察官上訴指摘被告乙○○、甲
      ○○、陳家森犯有遺棄罪及湮滅據罪，為無理由，應予駁
      回。
據上論斷，應依刑事訴訟法第368條，判決如主文。
本案經檢察官崔紀鎮到庭執行職務。
中　　華　　民　　國　　94　　年　　11　　月　　10　　日
                  刑事庭審判長法  官  謝志揚
                              法  官  何方興
                              法  官  湯文章
以上正本證明與原本無異。
如對本判決不服，應於送達後10日內，向本院提出上訴狀。（應
抄附繕本）告訴人或被害人如對於本判決不服者，應具備理由請
求檢察官上訴，其上訴期間之計算係以檢察官收受判決正本之日
期為準。
                              書記官  李德霞
中　　華　　民　　國　　94　　年　　11　　月　　10　　日
附錄本判決論罪之法律條文：
刑法第271條第1項：
殺人者，處死刑、無期徒刑或十年以上有期徒刑。
